臺灣臺南地方法院民事裁定
109年度消債更字第418號
聲請人  劉芯語即劉淑君
臺南市○區○○路000號

代理人  楊鵬遠律師
上列當事人因消費者債務清理事件聲請更生，本院裁定如下：
    主    文
聲請人甲○○○○○○自民國110年3月22日下午4時起開始更生程序，
並命司法事務官進行本件更生程序。
    理    由
一、按債務人不能清償債務或有不能清償之虞者，得依消費者債
    務清理條例所定更生或清算程序，清理其債務；債務人無擔
    保或無優先權之債務總額未逾新臺幣（下同）1,200萬元者
    ，於法院裁定開始清算程序或宣告破產前，得向法院聲請更
    生；法院開始更生程序之裁定，應載明其年、月、日、時，
    並即時發生效力，消費者債務清理條例（以下簡稱消債條例
    ）第3條、第42條第1項及第45條第1項分別定有明文。次按
    協商或調解成立者，債務人不得聲請更生或清算。但因不可
    歸責於己之事由，致履行有困難者，不在此限；第75條第2
    項規定，於前項但書情形準用之；本條例施行前，債務人依
    金融主管機關協調成立之中華民國銀行公會會員，辦理消費
    金融案件無擔保債務協商機制與金融機構成立之協商，準用
    前2項之規定；債務人可處分所得扣除自己及依法應受其扶
    養者所必要生活費用之餘額，連續3個月低於更生方案應清
    償之金額者，推定有前項事由（不可歸責於債務人之事由）
    ，此亦為消債條例第151條第7項、第8項、第9項、第75條第
    2項所明文。準此，債務人於消債條例施行前如與金融機構
    成立債務協商清償方案，於日後毀諾聲請更生時，應予審酌
    債務人於協商成立後，是否有不可歸責於己之事由，致履行
    有困難，及債務人現在之清償能力，是否有不能清償債務或
    不能清償之虞之情形，如債務人可處分所得扣除自己及依法
    應受其扶養者所必要生活費用之餘額，連續3個月低於債務
    清償方案應清償之金額者，即可推定債務人有因不可歸責於
    己之事由，致履行經協商成立之債務清償方案有困難之情事
    。
二、本件聲請意旨略以：聲請人積欠無擔保及無優先權債務約2,
    756,114元，為清理債務，於民國109年2月向最大債權銀行
    中國信託商業銀行股份有限公司（以下簡稱中國信託銀行）
    申請前置協商，於109年3月27日成立協商契約，雙方協議自
    109年4月起，分136期、年利率6%，按月清償9,500元，聲請
    人協商當時任職於優麒股份有限公司，每月薪資約31,000元
    ，惟因聲請人配偶張家皓於109年5、6月間遭地下錢莊擄走
    ，地下錢莊人員並向聲請人及其他家人恫稱：「若不還錢，
    先生將被斷手斷腳。」等語，聲請人始向吉通當舖、真實身
    分不明之李大哥當鋪業者借錢，嗣後又向裕融企業股份有限
    公司增貸，導致每月需還款42,900元，已逾聲請人每月薪資
    所得，致無法依約履行而毀諾；復於109年9月間向鈞院申請
    更生前調解，最大債權銀行中國信託銀行未提出任何協商方
    案，致協商不成立。又聲請人僅係一般消費者，並未從事營
    業，復未經法院裁定開始清算程序或宣告破產，爰提起本件
    聲請，請准予更生程序清理債務等語。
三、聲請人前揭主張，業據提出財產及收入狀況說明書、債權人
    清冊、財團法人金融聯合徵信中心當事人查詢個人資料（信
    用報告）回覆書、調解不成立證明書、薪資表、綜合所得稅
    各類所得資料清單、全國財產稅總歸戶財產查詢清單、勞工
    保險被保險人投保資料表及戶籍謄本為憑。經查：
（一）聲請人於109年3月27日與最大債權銀行中國信託銀行成立
      協商契約，雙方協議自109年4月起，分136期、年利率6%
      ，按月清償9,500元，聲請人協商當時任職於優麒股份有
      限公司，每月薪資約31,000元，惟因聲請人配偶張家皓於
      109年5、6月間遭地下錢莊擄走，地下錢莊人員並向聲請
      人及其他家人恫稱：「若不還錢，先生將被斷手斷腳。」
      等語，聲請人始向吉通當舖、真實身分不明之李大哥當鋪
      業者借錢，嗣後又向裕融企業股份有限公司增貸，導致每
      月需還款42,900元，已逾聲請人每月薪資所得，致無法依
      約履行而於109年9月毀諾之事實，有聲請人陳報狀、中國
      信託銀行陳報狀及協議書暨無擔保債務還款計劃在卷可稽
      ，堪認屬實，依上開說明，本院自應依消債條例規定予以
      審酌聲請人有無不可歸責於己之事由，致履行有困難而得
      聲請更生之情形。
（二）聲請人前未曾經法院宣告清算程序或宣告破產，亦未曾依
      消費者債務清理條例或破產法之規定而受刑之宣告等情，
      亦有本院民事紀錄科查詢表、臺灣高等法院被告前案紀錄
      表在卷足憑。
（三）聲請人稱述現任職於優麒股份有限公司，每月薪資收入為
      30,600元（投保金額為31,800元），因向公司借款250,00
      0元，自108年5月起每月需償還5,000元等情，業據其提出
      薪資表及借支單為憑，堪信為真實。
（四）按債務人必要生活費用，以最近一年衛生福利部或直轄市
      政府所公告當地區每人每月最低生活費1.2倍定之，消費
      者債務清理條例第64條之2第1項定有明文；參酌臺南市政
      府公告109年度臺南市低收入戶最低生活費用每人每月為1
      2,388元，該生活費標準乃係按照政府最近1年平均每人消
      費支出（包括食品費、衣著鞋襪費、房租水電費、家居管
      理費、醫療保健費、交通通訊費、娛樂教育費及雜項支出
      ）百分之60而訂定，則其1.2倍為14,866元（計算式：12,
      388×1.2≒14,866，小數點以下四捨五入），故認聲請人每
      月必要生活費用，依上開標準以每月14,866元計算為適當
      。準此，本院審認聲請人每月必要生活支出及扶養未成年
      子女張○○之支出應以22,299元【計算式：14,866元＋（14,
      866元÷2）＝22,299元】為適當，逾此範圍即不予計入。
（五）依本院職權調閱聲請人107、108年度稅務電子閘門財產所
      得調件明細表所示，聲請人名下無財產。
（六）按修正前消債條例第151條第5項（修正後為第151條第7項
      ）但書規定「因不可歸責於己之事由，致履行顯有重大困
      難」，並未附加「不可預見」之要件，亦即該事由並不以
      債務人「不可預見」為必要。該項但書規定情形，僅須於
      法院就更生或清算之聲請為裁判時存在即可，不以協商成
      立後始發生者為限，並與債務人於協商時能否預見無關；
      債務人於協商時縱未詳加思考、正確判斷，或可預見將來
      履行可能有重大困難而仍冒然簽約成立協商，亦不能據此
      即認其履行顯有重大困難係可歸責於債務人，依修正前本
      條例第151條第6項準用第5項但書（修正後為第151條第8
      項準用第7項）規定之結果，亦無不同（98年第1期民事業
      務研究會第24號司法院民事廳消費者債務清理條例法律問
      題研審小組意見參照）。故本件聲請人前曾依中華民國銀
      行公會辦理消費金融案件無擔保債務協商機制與金融機構
      協商時，縱曾高估自己之清償能力，貿然或輕率接受其所
      無力負擔之債務清償方案，嗣果因無法清償後毀諾，亦不
      能認其履行有困難係可歸責於聲請人。查，依本院職權調
      取之勞保投保資料查詢表所示，聲請人於109年3月協商成
      立時迄今均投保於優麒股份有限公司，投保薪資為31,800
      元，可徵聲請人於109年9月毀諾當時，確實退保於優麒股
      份有限公司，核與其上開主張，大致相符。雖聲請人主張
      每月需向當舖還款乙節，未據提出任何證據以實其說，尚
      非無疑；惟縱以聲請人每月收入約26,800元（薪資31,800
      元－自108年5月起每月償還任職公司5,000元＝26,800元）
      ，扣除其個人每月生活必要費用及扶養1名未成年子女費
      用22,299元（計算式：14,866元＋7,433元＝22,299元）後
      ，僅餘4,501元，確實已無力再負擔每月9,500元之協商還
      款條件，應認聲請人前開所述非虛，聲請人因不可歸責於
      己之事由，致履行前開協商方案有困難。　
（七）聲請人雖曾向本院就無擔保債務申請前置調解，然聲請人
      目前積欠之無擔保債務金額為930,649元（依最大債權人
      中國信託銀行於本院調解時陳報之債權金額計算），縱本
      院逕依「個別協商一致性方案」可提供之最寬鬆條件「分
      180期，0利率」計算，聲請人每月猶須支付約5,170元之
      分期款（計算式：930,649元180≒5,170元），是以聲請
      人目前每月收入僅約26,800元（薪資31,800元－自108年5
      月起每月償還任職公司5,000元＝26,800元），扣除其每月
      必要支出22,299元後，僅餘4,501元，顯然不足支付上開
      應償還之協商款項5,170元，堪認聲請人確已達不能清償
      債務或有不能清償之虞之程度。
四、綜上所述，聲請人僅係一般消費者，並未從事營業，其已達
    不能清償債務或有不能清償之虞之程度，其中無擔保或無優
    先權之債務，在1,200萬元以下，且未經法院裁定開始清算
    程序或宣告破產，又查無消費者債務清理條例第6條第3項、
    第8條或第46條各款所定駁回更生聲請之事由存在，則聲請
    人聲請更生，應屬有據，爰裁定如主文。
中　　華　　民　　國　　110 　年　　3 　　月　　22　　日
                         臺灣臺南地方法院消債法庭  
                             法  官  王 獻 楠
以上正本係照原本作成。
本裁定不得抗告。
中　　華　　民　　國　　110 　年　　3 　　月　　22　　日
                   　        書記官　蕭 雅 文